【裁判字號】    88,上,1563
【裁判日期】    890322
【裁判案由】    返還價金等
【裁判全文】
臺灣高等法院民事判決  八十八年度上字第一五六三號
            上  訴  人  乙○○.
            訴訟代理人  黃秀蘭律師
            被 上 訴人  漢祥實業股份有限公司  設台北市○○○路○段九十九號
                              .
            法定代理人  何小棟.
            被 上 訴人  甲○.
            共 同 訴訟
            代  理  人  張慶帆律師
            複 代 理人  金蘭芳律師
右當事人間返還價金事件，上訴人對於中華民國八十八年十月六日臺灣臺北地方法院
八十七年度訴字第一四八四號第一審判決提起上訴，本院判決如左：
    主    文
原判決除確定部分外，關於駁回上訴人後開第二項之訴及該部分假執行之聲請暨訴訟
費用之裁判均廢棄。
右廢棄部分，被上訴人應連帶給付上訴人新台幣壹佰參拾柒萬元及自民國八十七年四
月三十日起至清償日止按週年利率百分之五計算之利息。
其餘上訴駁回。
第一、二審訴訟費用除已確定部分外由被上訴人連帶負擔五分之三；餘由上訴人負擔
。
本判決第二項於上訴人以新台幣肆拾肆萬肆仟元供擔保後得假執行；但被上訴人如於
假執行程序實施前預供擔保新台幣壹佰參拾柒萬元後得免為假執行。
    事    實
甲、上訴人方面：
一、聲明：
（一）原判決關於駁回上訴人在第一審新台幣（下同）二百十四萬元及其法定利息之
      訴與該部分假執行之聲請暨命負擔該部分訴訟費用之裁判均廢棄。
（二）右廢棄部分，被上訴人應連帶給付上訴人二百十四萬元及自起狀繕本送達之翌
      日起至清償日止，按週年利率百分之五計算之利息。
（三）上訴人願供擔保請准宣告假執行。
二、陳述：除與原判決之記載相同者外，補稱略以：
（一）上訴人向被上訴人漢祥公司購買之坐落台北市○○區○○段四小段二Ｏ八地號
      土地上房屋「巨星廣場」大廈十樓Ｓ戶（下稱系爭房地），於八十五年間建築
      完成，面積卻嚴重縮水，房屋室內面積及建物面積合計僅約七．四四坪，尚不
      及兩造簽訂契約所定面積一四．九四坪之一半，顯然公設面積即占了二分之一
      強，雖購買公寓大廈房屋理應分攤公設面積，惟實務上建築銷售時殊無可能公
      設面積竟超過室內面積者，系爭房地買賣契約第一條第二項雖就房屋面積之範
      圍為定義及說明，但被上訴人就室內面積僅為約定面積之一半，其餘均為公設
      面積之事，顯未盡告知義務，否則上訴人斷無可能與被上訴人簽約購買系爭房
      地。又系爭大廈中被上訴人所有之戲院僅分攤極小部分之公設面積，其餘大部
      分之公設面積卻由如上訴人般之購買戶分攤，造成眾多購買戶之不滿，更組成
      自救會，向被上訴人抗議並表達不願依原約定總價繳付之意思，且紛紛委請民
      意代表或律師代為爭取合理權益。上訴人亦多次至被上訴人公司對房屋坪數短
      少，及被上訴人未依合約計算找補金額即貿然要求上訴人照合約總價付款等事
      ，表達不滿及抗議，拒絕依原定價款給付，並參加購買戶組成之自救會，一同
      委請律師就此一問題爭取、協商，是從形式上或實質上而論，均足認上訴人業
      已行使同時履行抗辯權。
（二）系爭房地買賣總價款為三百五十二萬元，除屬銀行貸款二百四十五萬元部分外
      ，上訴人已依約分期繳付房地價款共一百零七萬元，且連交屋款三萬元亦已繳
      付，被上訴人就此並未有任何異議、爭執，且從其提出之所謂催告或解約之存
      證信函中亦載明上訴人僅餘二百四十五萬元價款未繳付，被上訴人並自認上訴
      人已繳自備款一百零七萬元，足見本件交屋款三萬元早經上訴人繳付。
（三）同時履行抗辯權，固非經當事人之援用，不能發生其本來之效力，但祗要其存
      在，遇有解除權之發生係以給付遲延為要件者，相對人如欲解除契約時，必先
      提出自己之給付始得為之。被上訴人既自認兩造有同時履行抗辯，上訴人未主
      張抗辯權，有遲延責任，亦自認上訴人所給付遲延者係房地「尾款」，非僅指
      銀行貸款，則其以上訴人房地「尾款」二百四十五萬元給付遲延為由欲解除契
      約時，應先提出自己之給付（即交付房地及移轉產權登記予上訴人）而後可，
      非僅限於取得使用執照，被上訴人既迄今未見有提出任何之交屋給付，其僅以
      八十五年一月五日取得使用執照為其提出給付之證明，顯不符給付之要件，其
      憑此藉以解除契約，自不生解除之效力。
（四）依民法第三百四十八條第一項規定，物之出賣人應依債之本旨交付其物於買受
      人，而買賣標的物是否符合債之本旨，應依當事人訂約內容及客觀上是否符合
      物之通常效用判斷之，若出賣人所交之物雖已符合契約所約定之內容，但若於
      客觀上難以符合物之正常使用，則難謂符合債之本旨。本件系爭房屋係屬一小
      型套房式住宅，雖購買公寓大廈式房屋應分攤公共設施，惟合理之公設面積至
      多不應超過室內面積之三分之一，一般人均不願接受此公設面積相當或大於室
      內面積之房屋，因此本諸誠信原則，此為一般人較不容易接受之房屋，且依我
      國民情確足以影響買受意願時，被上訴人本應於訂約時明確告知室內面積與共
      同使用即公設面積各為若干，並非於契約中含糊約定包含何項共同使用應有部
      分面積，即謂已盡告知義務。再依公平原則而言，被上訴人於八十五年間系爭
      房屋建竣通知繳尾款欲辦理交屋時，縱認被上訴人已提出自己之給付，但其所
      為之給付既不符合債之本旨，依民法第二百三十五條前段，自不生提出之效力
      ，被上訴人自無權請求上訴人應給付尾款，其以上訴人未繳付房地尾款二百四
      十五萬元為由所為之解除契約自不生效力。
（五）最高法院七十年台上字第三一五九號判例係以兩造所訂買賣契約之標的物有數
      宗，僅訟爭土地部分有效，上訴人雖就其餘無效部分亦一併催告被上訴人給付
      價款，亦僅超過該土地應付價款部分不生催告之效力而言，與本件買賣契約房
      地部分均為有效，並無無效部分不同，況本件係催告上訴人給付房地尾款，被
      上訴人明知應依約找補，卻未找補，且兩造並無最後結算之機會，被上訴人仍
      以超過實際所能收取之金額催告給付，上訴人既知房屋坪數不足並早已行使抗
      辯權，自不能依其催告金額如數給付，是雙方既未經結算，上訴人又如何依限
      給付應付部分之價款？足徵本件與前揭最高法院判例所指情節不同，被上訴人
      據此所為之解除買賣契約，自不生效力。
（六）縱認被上訴人解除契約之意思表示業已送達上訴人依法不得撤銷，惟上訴人與
      被上訴人進行協商、抗爭時，被上訴人亦自承上開催告解約信函係出於誤會，
      原房地買賣契約仍有效力，依每位購買戶需求之不同，可採折價退屋、總價折
      讓等不同方式進行，嗣被上訴人允諾以總價折讓，同意上訴人僅須再付二百零
      七萬六千五百元尾款即可，上訴人乃於八十五年九月十七日應被上訴人要求辦
      妥折讓事宜，顯見被上訴人八十五年六月十八日解除契約信函不具任何意義。
      原房地買賣契約仍有效力，僅原定價金總額減少而已，上訴人自得據原房地買
      賣契約條文之約定主張本件權利。
（七）上訴人於八十五年九月十七日應被上訴人要求辦妥折讓事宜，並在房地移轉登
      記之相關文件上用印，且簽發與尾款同額之本票乙紙予被上訴人供擔保，詎料
      嗣後被上訴人未通知上訴人，竟於八十六年六月三日擅將該房地出售並移轉登
      記予第三人謝淑珍，經上訴人委請律師發函定期催告被上訴人履行契約，均未
      獲置理，被上訴人顯已給付不能，上訴人已通知被上訴人解除上開房地買賣契
      約書，依房屋預定買賣契約第十八條、第十九條第一項第一款暨土地預定買賣
      契約書第九條、第十條第一項第一款之約定，被上訴人應負連帶責任，返還已
      受領之價金一百零七萬元暨給付違約金一百零七萬元，合計二百十四萬元，洵
      屬合法有理。
三、證據：除引用原審證據外，並請求訊問證人何應欽及何鴻毅。
乙、被上訴人方面：
一、聲明：
（一）駁回上訴。
（二）若受不利判決，願供擔保請准宣告免為假執行。
二、陳述：除與原判決之記載相同者外，補稱略以：
（一）系爭房屋並無瑕疵，上訴人無同時履行抗辯權：
      １、系爭標的並無短少一半面積之瑕疵：依兩造所不爭執之房屋買賣契約書第
          一條第一項及第二項之約定，足見買賣契約書內已就系爭房屋面積之範圍
          為明確之定義及說明。又依契約書第二條之約定，系爭房屋面積為十四．
          四Ｏ坪，誤差面積僅Ｏ．五四坪，誤差面積乃依契約互相找補之問題，系
          爭房屋顯無面積短少一半之瑕疵。
      ２、系爭房屋公共設施顯無超過二分之一之情形：按使用面積係指室內、附屬
          建物及當層之電梯間、樓梯間、走道，公共面積係指一樓住宅門廳、地下
          二至六樓之樓梯間、七樓休閒服務中心，及有關之水電設備、機電設備、
          消防設備、管理服務等空間以及屋頂突出物等公共設施之持分面積，故當
          層樓、電梯間、走道，不得計入公共面積設施在內，另上訴人另買之車位
          坪數二．一五坪亦非公共設施。是上訴人主張系爭房屋有公設面積超過二
          分之一之瑕疵，顯非實在，上訴人自不得以據以主張同時履行抗辯權。
      ３、被上訴人並無自認上訴人有同時履行抗辯權：查上訴人遲延積欠房地價款
          ，履經催付均置之不理，被上訴人業已於八十五年六月十八日去函解除兩
          造於八十一年十月十三日簽訂之買賣契約。而上訴人抗辯系爭房屋有坪數
          短少之瑕疵、被上訴人無解除契約權，解除契約不生效力云云，退步言之
          ，依最高法院五十年台上字第一五五Ｏ號判例，上訴人亦應於其依約應繳
          納房地價款時主張同時履行抗辯，始得免除遲延責任，上訴人既疏於主張
          同時履抗辯，即屬給付房地價款遲延，被上訴人依約解除契約，自屬有據
          ，是上開抗辯乃被上訴人假定之抗辯，被上訴人並無自認上訴人有同時履
          行抗辯權。
（二）上訴人亦無主張同時履行抗辯權：
      １、被上訴人否認上訴人曾親臨工地現場主張上開瑕疵，表明拒繳付尾款。至
          陳凱聲律師事務所之通知書，尚非得證明上訴人就其認本件房屋之訴求委
          請陳凱聲律師與上訴人協商。退步言之，陳凱聲律師僅與被上訴人協商房
          屋價款折讓事宜，亦無代上訴人主張同時履行抗辯之情事，是上訴人主張
          其已主張同時履行抗辯權云云，顯非事實。至證人何月霞、何鴻毅均與上
          訴人有親戚友人之關係，尚不得作為有利上訴人主張之唯一證據。
      ２、退步言之，依證人何月霞證稱凡於八十五年間就金阪神「巨星廣場」之房
          屋面積爭議委任陳凱聲律師與被上訴人協商之承購戶均有出具委任書狀，
          故依民事訴訟法第三百四十八條、第三百四十四條第三項，請求命陳凱聲
          律師提出上訴人委任書狀以明事實（捨棄）。
（三）被上訴人已依債之本旨提出系爭房屋之給付：
      依系爭房屋預定買賣合約書第四條第一、三項及第十九條第二項約定，系爭房
      屋於屆至完工交屋階段時，被上訴人即依約通知上訴人給付房地尾款，且系爭
      房屋並無瑕疵亦經原法院認定，是被上訴人顯已依債之本旨提出給付，上訴人
      猶拒絕給付房地價款，自應負遲延責任，被上訴人依約解除契約，洵屬有據。
      況依兩造於八十一年簽訂之契約附件房屋、土地價款分期表，上訴人應於被上
      訴人取得系爭建物之使用執照時給付銀行貸款二百四十五萬元，待上訴人辦完
      貸款手續即可交屋，依首揭契約約定，並無被上訴人須將系爭房屋交付並移轉
      產權予上訴人，始得請求給付上開房地款之理，被上訴人於八十五年一月五日
      取得使用執照，上訴人即應給付銀行貸款二百四十五萬元，詎履經催告，上訴
      人皆置之不理，其自應負遲延責任，被上訴人自得依首揭契約約定解除契約。
（四）被上訴人催告上訴人繳納貸款並非過大之催告：
      １、系爭房地之貸款既為二百四十五萬元，則被上訴人催告上訴人繳納二百四
          十五萬元，並非過大之催告，至系爭房屋縱令須依約找補，上訴人得依法
          請求減少價金，惟此亦應係至交屋階段，被上訴人主張找補或減少價金雙
          方據以會算，被上訴人找補之給付義務始發生，上訴人斯時未為此主張，
          被上訴人顯無找補之義務，則上訴人主張被上訴人上開催告為過大之催告
          云云，顯非有理。
      ２、系爭房屋僅誤差Ｏ．五四坪，上訴人從未主張找補，上訴人稱伊已知房屋
          坪數不足並行使抗辯權云云，顯非事實。又系爭大樓有數以百戶，被上訴
          人亦不可能注意及此，上訴人稱被上訴人明知應依約找補，卻未找補云云
          ，顯無足採。
      ３、退步言之，最高法院七十年台上字第三一五九號判例係就債權人就買賣價
          金所為過大催告之法律效果予以闡明，是上開判例所陳事實或與本件略有
          不同，惟所涉爭議均相同，故縱令認被上訴人催告上訴人給付房地價款未
          扣除應找補坪數之價金係過大之催告，僅超過給付部分不生效力，被上訴
          人催告上訴人給付房地價款亦生催告之效力，上訴人未依限給付價款，被
          上訴人自得解除該部分之買賣契約。
（五）上訴人援引已撤銷之契約，請求被上訴人返還已繳價款及違約金，為無理由：
      系爭房地買賣契約業經被上訴人依約解除，依民法第二百五十八條第三項規定
      ，已不得撤銷，上訴人據以謂被上訴人解除契約業經被上訴人撤銷云云，顯屬
      無理。又依民法第九十八條及最高法院三十九年台上字第一Ｏ五三號判例，系
      爭證明書所載辦妥折讓手續係指就折讓價金之合意，被上訴人亦口頭告知承購
      客戶應配合辦理房地移轉登記之相關文件用印手續，並簽發與尾款同額之本票
      乙紙予被上訴人供作擔保，其法律性質應屬另定附條件之買賣契約，而上訴人
      迄未配合辦理相關手續，故契約尚未生效。上訴人於本訴主張被上訴人依兩造
      於八十一年十月十三日簽訂之買賣契約仍有給付義務，因被上訴人給付不能，
      據以請求返還價金暨違約金，即屬無埋。再者，上訴人給付價金遲延，事證明
      確，被上訴人據以主張解約並無錯誤。
三、證據：引用原審證據，並請求訊問證人陳凱聲律師（捨棄）。
    理    由
一、上訴人起訴主張：伊於民國八十一年十月十三日分別與被上訴人簽訂房屋暨土地
    預定買賣契約書，以總價新台幣（下同）三百五十二萬元購買坐落台北市○○區
    ○○段四小段二Ｏ八地號土地上被上訴人漢祥實業股份有限公司（下稱漢祥公司
    ）興建之「巨星廣場」大廈十樓Ｓ戶，面積共約一四．九四坪之房地乙戶（下稱
    系爭房地），伊已依約分期繳付房地價款一Ｏ七萬元，嗣八十五年間該大廈建築
    完成，房屋私有面積卻與契約所定相距甚遠，經伊聯合該大廈購買戶五十餘人委
    請陳凱聲律師與被上訴人協商，終獲被上訴人同意折讓，同意伊僅須再付尾款二
    百零七萬六千五百元即可，伊乃於八十五年九月十七日應被上訴人要求辦妥折讓
    事宜，並在房地移轉登記之相關文件上用印，且簽發與尾款同額之本票予被上訴
    人供作擔保，詎被上訴人未予通知，竟於八十六年六月三日擅將該房地出售並移
    轉登記予第三人謝淑珍，經伊定期催告被上訴人履行契約，均未獲置理，被上訴
    人顯已給付不能，伊已通知被上訴人解除上開房地買賣契約。爰依房屋預定買賣
    契約第十八條、第十九條第一項第一款暨土地預定買賣契約書第九條、第十條第
    一項第一款之約定，請求被上訴人連帶返還已受領之價金一百零七萬元、給付違
    約金一百零七萬元及依消費者保護法第五十一條之規定給付懲罰性賠償金五十四
    萬元，合計二百六十八萬元等語（原審駁回上訴人請求懲罰性賠償金五十四萬元
    部分，未據聲明上訴已告確定）。
    被上訴人則以：伊已依債之本旨提出系爭房屋之給付，否認系爭房屋面積嚴重縮
    水，且上訴人並未主張同時履行抗辯權，伊催告上訴人繳納貸款亦非過大之催告
    ，伊已於八十五年六月十八日解除上開房地買賣契約，上訴人援引已解除之契約
    ，請求被上訴人返還已繳價款及違約金，為無理由等語，資為抗辯。
二、上訴人主張：伊於八十一年十月十三日分別與被上訴人二人簽訂房屋暨土地預定
    買賣契約書，以總價三百五十二萬元購買系爭房地，約定房屋面積約為十四點九
    四坪，伊已依約分期繳付房地價款一百零七萬元等情，業據提出房屋及土地買賣
    契約書各一件為證（見原審卷第八頁至第二七頁），且為被上訴人所不爭，應堪
    信實。
三、上訴人主張：嗣八十五年間系爭房屋建築完成，房屋公共設施之面積竟達一半以
    上，與契約所定相距甚遠，被上訴人於八十五年五月三十日催告伊辦理產權過戶
    並依約繳付尾款二百四十五萬元，伊以被上訴人未依債之本旨給付而拒繳尾款，
    被上訴人竟於同年六月十八日以存證信函解除兩造間之房地買賣契約，被上訴人
    解除契約顯不合法。經伊聯合該大廈購買戶五十餘人委請陳凱聲律師與被上訴人
    協商，終獲被上訴人同意折讓價金，同意伊僅須再付尾款二百零七萬六千五百元
    即可，伊乃於八十五年九月十七日應被上訴人要求辦妥折讓事宜，並在房地移轉
    登記之相關文件上用印，且簽發與尾款同額之本票予被上訴人供作擔保，詎被上
    訴人事後竟再要求伊夫何應欽應再簽發一張同額之尾款支票，因屬無據而予拒絕
    。不料被上訴人未予通知，竟於八十六年六月三日擅將該房地之產權出售並移轉
    登記予第三人謝淑珍，已屬給付不能等情，有被上訴人催告給付尾款之存證信函
    、解除買賣契約之存證信函、折讓證明書、系爭房地登記簿謄本各一件附卷可稽
    （見原審卷第六一頁至第六四頁、第三九頁至第四三頁），被上訴人對於伊已於
    八十五年六月十八日以上訴人拒不給付尾款二百四十五萬元而解除兩造間之買賣
    契約後，再於同年九月十七日與上訴人辦理折讓價金手續，同意上訴人僅需再付
    尾款二百零七萬六千五百元即可。嗣於八十六年六月三日將系爭房地出售並移轉
    登記予第三人謝淑珍，已屬給付不能等情，並不爭執。惟以：伊於八十五年六月
    十八日解除契約並無不合法，嗣上訴人於八十五九月十七日辦理折讓事宜時，並
    未在房地移轉登記之相關文件上用印，及簽發與尾款同額之本票予被上訴人供作
    擔保，且伊八十五年六月十八日解除契約之意思表示，依民法第二百五十八條第
    三項之規定不得撤銷云云置辯。查：
    兩造於房屋預定買賣契約書第一條第一項約定，上訴人買受系爭房屋之面積共約
    十四點九四坪，同條第二項則約定：前開房屋面積之範圍包括：
    １、使用面積即本戶室內與附屬建物及當層之電梯間、樓梯間、走道。２、公共
    面積即一樓住宅門廳、地上二至六樓之樓電梯間、七樓休閒服務中心、及有關之
    、水電設備、機電設備、消防設備、管理服務等空間以及屋頂突出物等公共設施
    之持分面積。３、地下停車場持分面積即地下室第五層停車場之持分面積等語，
    此為兩造所不爭。而系爭房屋之面積共計十四點四坪（詳原審卷第四十頁建物登
    記謄本），核與買賣契約約定上開十四點九四坪之面積，確誤差約○．五四坪，
    已超過百分之一，此為兩造所不爭。依兩造所訂前開房屋買賣契約第二條約定：
    誤差超過百分之一時，超過部分依本戶銷售之平均單價無息計算相互補貼價款。
    是以，面積之縮減，依約應減少價金，上訴人據以主張被上訴人漢祥公司未依債
    之本旨提出給付，即屬有據。
    再上訴人主張：系爭巨星廣場大廈中被上訴人所有之戲院僅分攤極小部分之公設
    面積，其餘大部分之公設面積卻由如上訴人般之購買戶分攤，故八十五年五月三
    十日接獲被上訴人催告給付尾款二百四十五萬元並辨理產權移轉登記時（見原審
    卷第六一頁至第六二頁），造成眾多購買戶之不滿，更組成自救會，向被上訴人
    抗議並表達不願依原約定總價繳付之意思，且紛紛委請民意代表或律師代為爭取
    合理權益。上訴人亦多次至被上訴人公司對房屋坪數短少，及被上訴人未依合約
    計算找補金額即貿然要求上訴人照合約總價付款等事，表達不滿及抗議，拒絕依
    原定價款給付，並一同委請陳凱聲律師就此一問題爭取、協商。被上訴人雖仍於
    同年六月十八日以存證信函表示解除本件買賣契約（見原審卷第六三頁至第六四
    頁），惟其解契約不合法，且其後被上訴人終同意折讓價金三十七萬三千五百元
    ，同意伊僅需再付尾款二百零七萬六千五百元即可，伊乃於八十五年九月十七日
    應被上訴人要求辦妥折讓價金事宜，並在房地移轉登記之相關文件上用印，且簽
    發與尾款同額之本票予被上訴人供作擔保等情，業據提出陳凱聲律師通知辦理折
    讓價金事宜之通知函、被上訴人漢祥公司出具之折讓價金證明書各一件附卷可稽
    （見原審卷第三十頁至第三一頁），被上訴人漢祥公司對上開折讓證明書之真正
    亦不爭執，但辯稱：上訴人雖已辦妥折讓價金事宜，但並未在房地移轉登記之相
    關文件上用印，且簽發與尾款同額之本票予被上訴人供作擔保云云，惟非但為上
    訴人所否認，且證人何鴻毅在本院證稱：伊亦向被上訴人買十五樓房屋一戶，八
    十五年間房屋建築完成面積有短少，我們承購戶每人出資一萬元組織自救會共同
    委請陳凱聲律師出面代為交涉，我們是口頭委託他去處理，辦理折讓價金手續當
    時有辦理（產權移轉登記）用印及貸款手續，有收到折讓證明，並順利拿到房子
    等語。證人何應欽（即上訴人之夫）證稱：八十五年九月十七日曾陪同伊妻即上
    訴人依陳凱聲律師之通知攜帶身分證影本、印鑑章及印鑑證明到被上訴人漢祥公
    司辦理折讓事宜，該公司當場有要求簽發買賣價金尾款二百零七萬六千五百元本
    票一紙交付該公司（未辦貸款），並繳交過戶所需之證件包括印鑑證明、身分證
    影本，同時在過戶文件上用印，該公司並發折讓證明書與我們。事後該公司竟再
    要求伊簽發同額支票一紙作為擔保，伊以房屋係伊妻所購，且伊妻既已簽發同額
    本票作擔保，伊無義務再簽支票而予拒絕等語在卷（見本院卷第九四頁至第九九
    頁）。準此，足見上訴人確已辦妥折讓價金事宜，並在系爭房地移轉登記之相關
    文件上用印，且簽發與尾款同額之本票予被上訴人供作擔保，且衡之常情，上訴
    人如未在系爭房地移轉登記之相關文件上用印，且簽發與尾款同額之本票予被上
    訴人供作擔保，被上訴人豈有可能出具辦妥折讓證明書與上訴人？是被上訴人辯
    稱：上訴人雖已辦妥折讓價金事宜，但並未在房地移轉登記之相關文件上用印，
    且簽發與尾款同額之本票予被上訴人供作擔保云云，即非可取。應堪信上訴人之
    主張為實在。
    況按因契約互負債務，有先為給付之一方未為給付，而請求他方給付者，他方固
    得據為拒絕自己給付之抗辯，惟享有此項抗辯權之他方，在未行使此抗辯權以前
    ，仍可發生遲延責任之問題，必須行使以後始能免責（最高法院五十年台上字第
    一五五○號判例參照）。是上訴人於八十五年五月三十日接獲被上訴人催告給付
    尾款二百四十五萬元並辨理產權移轉登記時，發現系爭房屋之面積短少，被上訴
    人所為給付不合債之本旨，既與其他購買戶組成自救會，向被上訴人抗議並表達
    不願依原約定總價繳付之意思，且紛紛委請民意代表或律師代為爭取合理權益。
    上訴人亦多次至被上訴人公司對房屋坪數短少，及被上訴人未依合約計算找補金
    額即貿然要求上訴人照合約總價付款等情，表達不滿及抗議，拒絕依原定價款給
    付，並共同委請陳凱聲律師就此一問題爭取、協商，且其後被上訴人終同意折讓
    價金，同意伊僅需再付尾款二百零七萬六千五百元即可，伊乃於八十五年九月十
    七日應被上訴人要求辦妥折讓價金事宜，並在房地移轉登記之相關文件上用印，
    且簽發與尾款同額之本票予被上訴人供作擔保等情，已如上述。足見上訴人業已
    行使同時履行抗辯權。被上訴人空言否認上訴人已行使同時履行抗辯權云云，要
    非可採。則被上訴人於八十五年五月三十日催告上訴人給付價金尾款時縱已提出
    自己之給付，惟其所為之給付既不符合債之本旨，依民法第二百三十五條前段之
    規定自不生提出之效力，上訴人未依其催告之期限給付上開尾款，依上開判例意
    旨所示，自不負遲延責任。是被上訴人於八十五年六月十八日以上訴人經催告未
    依限繳付房地尾款二百四十五萬元，應負遲延責任為由，所為解除本件房地之買
    賣契約自不生效力。
四、按兩造於房屋買賣契約第九條約定：本約房屋使用之基地，由甲方（即上訴人）
    按其應持分（即應有部分）之土地面積，另與土地所有權人訂立土地預訂買賣契
    約書，乙方（即被上訴人漢祥公司）對土地預訂買賣契約書中賣主應履行之義務
    負連帶責任等語；另於同約第十九條第一款約定：如因可歸責於乙方之因素致乙
    方違反本契約中途不賣不建時，乙方應將甲方所付乙方之全部價款悉數退還甲方
    ，並以同額之懲罰金賠償甲方，絕無異議等字樣。另於土地買賣契約第九條約定
    ：本約土地上之房屋，由甲方另向房屋賣方價購並訂立房屋預訂買賣契約書，乙
    方（即被上訴人甲○○）對房屋預訂買賣契約書中賣方應履行之義務負連帶責任
    等語；於同約第十條第一款約明：本約土地持分倘乙方無故不能交付或不賣時，
    乙方應照甲方已繳付土地價款加倍退還甲方，同時雙方同意解除本契約等字樣（
    見原審卷第十三頁、第二三頁），且為兩造所不爭。
    查系爭房地被上訴人之解除契約既不合法，不生法律上之效力，且被上訴人復於
    八十六年六月三日擅將該房地之產權出售並移轉登記予第三人謝淑珍，此係可歸
    責於被上訴人之事由致給付不能等情，已如上述。茲上訴人主張本件系爭房地既
    因可歸責於被上訴人之事由而陷於給付不能，伊已於八十七年四月三日委任陳超
    凡律師通知被上訴人解除契約（見原審卷第五十頁至第五一頁），並依上開約定
    請求被上訴人回復原狀返還已付之價金一百零七萬元，並自起訴狀繕本送達翌日
    即八十七年四月三十日起加計法定遲延利息，即屬正當，應予准許。
    另上訴人請求依上開約定給付伊已付價金一百零七萬元違約金部分，固核屬有據
    ，惟按約定之違約金過高者，法院得減至相當之數額，民法第二百五十二條定有
    明文。本院爰審酌系爭房地依一般客觀事實、社會經濟狀況及當事人所受損害情
    形（最高法院四十九年台上字第八○七號判例參照），認上訴人僅付價金一百零
    七萬元而請求一百零七萬元之違約金，顯屬過高，應予核減至三十萬元並加計上
    開法定遲延利息為適當，其逾此部分之請求為無理由，不應准許。其被駁回部分
    ，該部分假執行之聲請已失所依據，應併予駁回。
    綜上所述，上訴人之請求於一百三十七萬元及自八十七年四月三十日起加計法定
    遲延利息之範圍內為有理由，其逾此範圍之請求為無理由，應予駁回。
    原審就上訴人前開有理由部分，為上訴人敗訴之判決並駁回其假執行之聲請，自
    有未洽。上訴意旨指摘原判決此部分不當，求予廢棄改判，為有理由，自應由本
    院予以廢棄改判，如主文第二項所示。至上訴人上開無理由部分，原審為上訴人
    敗訴之判決並駁回其假執行之聲請，理由雖有不同，但結論相同，仍應予以維持
    。上訴意旨指摘原判決此部分不當，求予廢棄，非有理由，應予駁回。
五、上訴人勝訴部分，兩造均陳明願供擔保，請為准免假執行之宣告，核均無不合，
    爰分別酌定相當之擔保金額准許之。
六、兩造其餘之攻擊防禦方法暨聲明所用之證據，核與本件判決之結果均不生影響，
    已無再予論述之必要，併此敘明。
據上論結，本件上訴為一部有理由，一部無理由，爰予判決如主文。
中      華      民      國    八十九    年      三      月    二十二    日
                                臺灣高等法院民事第四庭
                                    審判長法  官  李  瓊  蔭
                                          法  官  張      蘭
                                          法  官  楊  豐  卿
右正本係照原本作成。
被上訴人如不服本判決，應於收受送達後二十日內向本院提出上訴書狀，其未表明上
訴理由者，應於提出上訴後二十日內向本院補提理由書狀（均須按他造當事人之人數
附繕本）上訴時應提出委任律師或具有律師資格之人之委任狀；委任有律師資格者，
另應附具律師及格證書及釋明委任人與受任人有民事訴訟法第四百六十六條之一第一
項但書或第二項（詳附註）所定關係之釋明文書影本。
中      華      民      國    八十九    年      三      月    二十三    日
                                          書記官  殷  丹  妮
附註：
民事訴訟法第四百六十六條之一（第一項、第二項）：
對於第二審判決上訴，上訴人應委任律師為訴訟代理人。但上訴人或其法定代理人具
有律師資格者，不在此限。
上訴人之配偶、三親等內之血親、二親等內之姻親，或上訴人為法人、中央或地方機
關時，其所屬專任人員具有律師資格並經法院認為適當者，亦得為第三審訴訟代理人
。


司法院資訊處製作；財團法人民間司法改革基金會備份。
